【裁判字號】    98,易,3384
【裁判日期】    990121
【裁判案由】    詐欺
【裁判全文】
臺灣臺北地方法院刑事判決              98年度易字第3384號
公  訴  人  臺灣臺北地方法院檢察署檢察官
被      告  丙○○
上列被告因詐欺案件，經檢察官提起公訴（98年度偵字第18741
號、第21492號），本院判決如下：
    主  文
丙○○幫助意圖為自己不法之所有，以詐術使人將本人之物交付
，處有期徒刑肆月，如易科罰金，以新臺幣壹仟元折算壹日。
    事  實
一、丙○○依其社會經驗，雖能預見提供自己具名設立存款帳戶
    之金融卡及密碼予不相識之人，可能使該金融卡作為詐騙集
    團詐騙款項後提領使用，竟仍基於幫助該詐騙集團實施詐欺
    取財犯行之未必故意，將其所有華南商業銀行雙和分行帳號
    000000000000號活儲存款帳戶之金融卡及密碼，於98年5 月
    間（5 月15日以前）之某日，在不詳地點，交付予姓名年籍
    不詳之詐騙集團成員使用。該詐騙集團成員取得上開金融卡
    及密碼後，即以附表所示之詐騙手法，向附表所示之被害人
    詐騙，使附表所示之被害人陷於錯誤，而於附表所示之時間
    ，轉帳如附表所示之金額至丙○○上開帳戶後，旋即以上開
    金融卡提領一空。嗣經附表所示之被害人察覺有異，遂報警
    而循線查獲。
二、案經臺北縣政府警察局中和第一分局報請臺灣板橋地方法院
    檢察署檢察官呈請臺灣高等法院檢察署檢察長令轉臺灣臺北
    地方法院檢察署檢察官偵查起訴。
    理  由
一、按被告以外之人於審判外之言詞或書面陳述，除法律有規定
    者外，不得作為證據，刑事訴訟法第159 條第1 項定有明文
    。又被告以外之人於審判外之陳述，雖不符刑事訴訟法第15
    9 條之1 至第159 條之4 之規定，而經當事人於審判程序同
    意作為證據，法院審酌該言詞陳述或書面陳述作成時之情況
    ，認為適當者，亦得為證據；當事人、代理人或辯護人於法
    院調查證據時，知有同法第159 條第1 項不得為證據之情形
    ，而未於言詞辯論終結前聲明異議者，視為有前項之同意，
    刑事訴訟法第159 條之5 亦有明文。本判決下列所引如附表
    所示被害人於警詢時之供述證據及書面供述證據，被告丙○
    ○並未爭執證據能力，且於言詞辯論終結前亦未聲明異議，
    本院審酌各該證據作成時之情況，並無不當之情形，認以之
    作為證據應屬適當，爰依刑事訴訟法第159 條之5 第2 項規
    定，自得作為證據，合先敘明。
二、訊據被告矢口否認有何前揭幫助詐欺犯行，辯稱：伊所有華
    南銀行雙和分行帳戶之提款卡掉了，不知道什麼時候掉的，
    伊在98年5 月26日已至福德路派出所報備，因伊要以另一戶
    頭去提款時發現不能提領，經詢問銀行才知道該華南銀行帳
    戶之提款卡被盜用，已變成警示帳戶，且該帳戶於98年4 月
    30日以後的交易都與伊無關；又伊在銀行上班，有好幾張提
    款卡，密碼都不一樣，因有好次按錯密碼經驗，所以伊就把
    華南銀行提款卡的密碼寫在小紙條上，塞在提款卡封套內，
    而該華南銀行帳戶本來是用在花旗銀行信用卡之轉帳繳款，
    用到97年就沒有用了，但伊還是把提款卡帶在身上，伊並未
    交付他人使用云云。
三、本院查：
（一）附表所示之被害人丁○○、乙○○、王瑞廷分別於98年5
      月15日，遭詐欺集團以附表所示之方式詐騙，致轉帳匯款
      如附表所示金額至被告所有華南銀行帳戶之事實，業據被
      害人丁○○、乙○○、王瑞廷分別於警詢時指述明確，並
      有郵政自動櫃員機交易明細表3 紙附卷可稽（見板檢98年
      度偵字第18927 號卷第6 至8 頁、第12至14頁、第20至23
      頁）。而上開華南銀行雙和分行帳戶為被告所開立，上開
      被害人受騙所匯入之款項，旋遭人以提款卡立即提領一空
      等情，此經被告自承在卷，復有華南商業銀行雙和分行98
      年5 月25日（98）華雙和存字第132 號函附之開戶基本資
      料、存款往來明細表在卷可稽（見上開偵卷第27至29頁）
      ，足證上開被害人遭詐騙之前開款項，確已匯入被告所有
      之前揭華南銀行帳戶，而該帳戶已供他人作為實施詐欺取
      財犯行匯款及取款之用無訛。
（二）被告雖以前揭情詞置辯云云。然查，上開華南銀行帳戶金
      融卡及密碼，為個人重要理財物品，攸關個人金融權益，
      一般人莫不小心謹慎保管，以避免遺失；且依被告自承該
      華南銀行帳戶主要係供其用以轉帳繳付其所使用花旗銀行
      信用卡之帳款，及被告之花旗銀行信用卡係於98年12月始
      取消停用，與被告隨時會將華南銀行提款卡放在身上後面
      口袋等情（見本院卷第20頁背面、第21頁正面及背面），
      足見上開華南銀行帳戶於98年12月以前，均有可能作為被
      告自己花旗銀行信用卡帳款之轉帳使用，理應小心保管以
      避免遺失，然被告卻供稱不知道何時遺失上開帳戶之提款
      卡，於98年5 月26日要以別張金融卡領錢時發現不能領，
      才知情云云，顯不合乎常理。又觀諸上開華南銀行帳戶之
      交易往來明細可知，被告於97年6 月3 日存入一筆金額63
      7 元款項供扣繳信用卡卡款後，迄本案98年5 月15日發生
      詐騙之前，均未有使用該帳戶之紀錄，此有華南銀行存款
      往來明細表暨對帳單在卷可稽（見98年度偵字第21492 號
      卷第8 頁），且被告亦自承當時因沒有工作，不可能刷卡
      消費，就沒有用到該華南銀行帳戶，但有使用該帳戶以外
      之日盛銀行、國泰世華銀行帳戶等語（見本院卷第24頁、
      第23頁背面），然被告卻隨身攜帶無意使用之華南銀行帳
      戶提款卡，亦與常情有違。再依常情而論，提款密碼應與
      提款卡分別保存，或者將密碼牢記心中，而不在任何物體
      上標示或載明密碼，以免徒增帳戶款項遭人持輕易得知之
      密碼盜領，此乃一般人所具備之社會常識，依被告供承曾
      經從事銀行工作6 、7 年之經驗，亦應為被告所知稔，且
      被告自承其設定上開華南銀行之提款卡密碼之邏輯，係以
      其自身或配偶、小孩的出生月日末兩碼加以設定（見本院
      卷第21頁），衡情不容易遺忘，自無書寫在小紙條上而塞
      在提款卡封套內之必要，是以被告辯稱因有好幾張提款卡
      及按錯密碼經驗，故將密碼寫小紙條上並放在提款卡封套
      內云云，顯與常情不符，亦難採信。況徵諸詐欺犯罪集團
      既知利用他人之帳戶掩飾犯罪所得，應非愚昧之人，當知
      社會上一般人如帳戶存摺、金融卡、密碼遺失或丟棄，為
      防止拾得之人盜領存款或供作不法使用，必會於發現後立
      即報警或向金融機構辦理掛失止付。在此情形下，其等如
      仍以該帳戶作為犯罪工具，則在被害人將款項匯入該帳戶
      後，極有可能因帳戶所有人掛失止付而無法提領，則其等
      大費周章從事犯罪之行為，卻只能平白無故替原帳戶所有
      人匯入金錢，此等損人不利己之舉，應無可能為之。換言
      之，犯罪集團份子為確信帳戶所有人不會報警或掛失止付
      ，確定其等能自由使用該帳戶提款、轉帳，方能恃無忌憚
      要求被害人匯款至該指定帳戶。參以被告之上開華南銀行
      帳戶，於附表所示之被害人受騙匯入款項後，當日旋遭人
      均以提款卡立即提領一空等情，依此而論，更徵上開華南
      銀行帳戶之提款卡及密碼，應係被告自己交付他人無訛。
      準此，被告前揭所辯各節，顯難採信，其應有將前揭華南
      銀行帳戶之提款卡及密碼提供他人使用，堪以認定。至於
      被告雖在98年5 月26日前往臺北市政府警察局信義分局福
      德路派出所備案，表示該帳戶遭盜用，並提出員警工作紀
      錄簿為證（見本院卷第14頁），然被告所為已在該帳戶遭
      人利用為詐騙工具及變成警示帳戶之後，並不足為被告有
      利之認定，附此敘明。
（三）按一般民眾向金融機構開設帳戶，並無任何法令限制，若
      係用於存款、提款之正當用途，大可光明正大自行申請，
      無須使用他人之帳戶。而帳戶僅係用以從事存款、提款等
      用途，並現經媒體廣為報導，政府機關及各地金融機構亦
      多次呼籲民眾應謹慎控管己有帳戶，且勿提供個人帳戶，
      以免淪為詐騙者之幫助工具，是依社會一般人之智識及社
      會生活經驗，倘有人蒐集他人帳戶做不明使用，極易判斷
      係該隱身幕後之使用人意圖以使用他人帳戶，以供非法犯
      罪之用，自可產生該收受帳戶者將用於不法犯罪之合理懷
      疑。衡諸被告為成年人，且先前曾經開設國泰世華銀行、
      日盛銀行、台北富邦銀行、郵局等多個金融帳戶，及曾經
      在台北富邦銀行工作數年（見本院卷第23頁），應具有一
      定之社會經歷，自當可預見將上開帳戶之提款卡及密碼交
      付蒐集帳戶之人後，該人可能自己或提供他人用來從事詐
      欺犯罪，作為詐欺取財之人頭帳戶，以收取被害人匯入之
      款項。是被告雖無他人使用其提款卡及密碼，必持以詐騙
      之確信，但其將帳戶之提款卡及密碼，交付蒐集帳戶之人
      使用，顯具有縱有人以其金融帳戶實施詐欺犯罪，亦不違
      背其本意之幫助意思，堪認被告確有幫助他人利用前開華
      南銀行帳戶作為詐欺取財之不確定故意甚明。
（四）又按刑法上之幫助犯，係對於犯罪與正犯有共同之認識，
      而以幫助之意思，對於正犯資以助力，而未參與實施犯罪
      之行為者而言。本件被告雖提供前揭帳戶致被害人匯入款
      項，僅為他人之詐欺取財犯行提供助力，並無證據證明其
      以自己實施詐欺犯罪之意思，或與他人有共同犯罪之犯意
      聯絡，而有參與或分擔詐欺取財犯罪之構成要件行為，是
      被告僅有幫助詐欺取財之犯意，而為詐欺取財構成要件以
      外之行為，自難謂被告係詐欺取財罪之共同正犯，附此敘
      明。
（五）綜上所述，被告前揭所辯顯係飾卸之詞，不足採信，本案
      事證明確，被告犯行堪以認定，應依法論科。
四、核被告所為，係犯刑法第30條第1 項、第339 條第1 項之幫
    助詐欺取財罪。被告所為係幫助犯，爰依刑法第30條第2 項
    之規定，按正犯之刑減輕之。又被告提供前開華南銀行帳戶
    予某詐欺集團成員使用，藉此分別詐騙如附表所示不同之被
    害人，乃一個幫助行為觸犯數相同之詐欺罪名，為想像競合
    犯，應依刑法第55條規定從一重之幫助詐欺罪處斷。另按幫
    助犯係從犯，係從屬於正犯而成立，刑法上既無「共同幫助
    」之情，當亦無「幫助共同」之可言，即幫助1 人為幫助，
    幫助2 人以上亦為幫助（臺灣高等法院暨所屬法院70年度法
    律座談會刑事類第17號法律問題研討結果及司法院第二廳研
    究意見參照）。是被告所幫助之詐欺集團成員間，就本件詐
    欺取財犯行，縱有犯意聯絡及行為分擔，均為共同正犯，亦
    無須論以被告幫助共同詐欺之必要，附此敘明。爰審酌被告
    提供自己帳戶予他人犯罪使用，助長他人犯罪，非但增加被
    害人尋求救濟及治安機關查緝犯罪之困難，亦使不法詐欺犯
    得以順利掩飾其詐欺所得之財物，危害被害人財產安全及社
    會治安，且被告犯後仍飾詞否認犯行，並無悔悟之意，及參
    酌被告並無犯罪前科，素行尚可，及其犯罪目的、手段、教
    育程度、被害人所受損害情節等一切情狀，量處如主文所示
    之刑，並諭知易科罰金之折算標準，以資儆懲。
據上論斷，依刑事訴訟法第299 條第1 項前段，刑法第30條第1
項、第2 項、第339 條第1 項、第55條、第41條第1 項前段，刑
法施行法第1 條之1 ，判決如主文。
本案經檢察官蒲心智到庭執行職務。
中    華    民    國    99    年    1     月    21    日
                  刑事第十九庭審判長法  官  林婷立
                                    法  官  施添寶
                                    法  官  吳俊龍
上正本證明與原本無異。
如不服本判決應於收受本判決後10日內向本院提出上訴狀，並應
敘述具體理由，如未敘述上訴理由者，應於上訴期間屆滿後20日
內補提理由書狀於本院（均須按他造當事人之人數附繕本）「切
勿逕送上級法院」。
                                    書記官  劉俊源
中    華    民    國    99    年    1     月    21    日
附錄本判決論罪科刑法條：
刑法第339條
意圖為自己或第三人不法之所有，以詐術使人將本人或第三人之
物交付者，處5 年以下有期徒刑、拘役或科或併科1 千元以下罰
金。
以前項方法得財產上不法之利益或使第三人得之者，亦同。
前二項之未遂犯罰之。
附表：
┌──┬────┬──────┬────────────┐
│編號│被害人及│遭騙金額及匯│詐騙手法                │
│    │匯款時間│入帳戶      │                        │
├──┼────┼──────┼────────────┤
│一  │丁○○、│在桃園縣龜山│以網路購物設定錯誤為分期│
│    │98年5 月│鄉○○街2-1 │付款，要求至ATM 依指令操│
│    │15日19時│號豐美郵局匯│作返還重複扣取之款項    │
│    │31分許  │出新臺幣（下│                        │
│    │        │同）29,989元│                        │
│    │        │（不含手續費│                        │
│    │        │17元）至被告│                        │
│    │        │上開帳戶    │                        │
├──┼────┼──────┼────────────┤
│二  │乙○○、│在臺北市○○○○○路購物重複扣款，要求│
│    │98年5 月│區○○○路1 │至AT M依指令操作返還重複│
│    │15日19時│段48號重南郵│扣取款項                │
│    │51分許  │局匯出23,999│                        │
│    │        │元（不含手續│                        │
│    │        │費17元）至被│                        │
│    │        │告上開帳戶  │                        │
├──┼────┼──────┼────────────┤
│三  │甲○○、│在花蓮市○○○○路購物時簽收付款方式錯│
│    │98年5 月│路52號富國路│誤，會造成重複扣款，要求│
│    │15日22時│郵局匯出    │至ATM依指令操變更取消   │
│    │16分許  │9,849 元（不│                        │
│    │        │含手續費17元│                        │
│    │        │）至被告上開│                        │
│    │        │帳戶        │                        │
└──┴────┴──────┴────────────┘

司法院資訊處製作；財團法人民間司法改革基金會備份。
